臺灣高等法院高雄分院民事裁定　　　　　 96年度勞抗字第2號
抗　告　人　甲○○
上列抗告人因與台灣人壽保險股份有限公司間請求給付資遣費等
事件，抗告人對於民國96年1 月5 日臺灣高雄地方法院95年度勞
訴字第83號所為移轉管轄之裁定不服，提起抗告，本院裁定如下
：
    主  文
抗告駁回。
抗告訴訟費用由抗告人負擔。
    理  由
一、抗告意旨略以：兩造所簽定之委任合約書（下稱系爭合約）
    第9 條關於合意管轄之約定，係屬於定型化契約，不當限制
    抗告人行使權利，對於抗告人造成重大不利益，按其情形顯
    失公平，依民法第247 條之1 之規定，應屬無效。又抗告人
    係向原審法院起訴，而非向臺灣臺北地方法院（下稱臺北地
    院）起訴，則依民事訴訟法第28條第2 項之反面解釋，本件
    實毋庸移送臺北地院，詎原審竟依相對人之聲請裁定移送管
    轄，顯有不當。另抗告人任職之相對人公司高龍通訊處，係
    位於高雄市新興區○○○路1 號11樓，而本件係因高龍通訊
    處之業務涉訟，依民事訴訟法第6 條之規定，原審法院自有
    管轄權。且抗告人之薪資向來均由相對人匯至抗告人設在高
    雄市之銀行帳戶，則高雄市依約為債務履行地，相對人公司
    又不當扣留抗告人之薪資，亦構成侵權行為，則依民事訴訟
    法第12條及第15條第1 項之規定，原審法院均有管轄權。況
    本件係屬勞資爭議事件，且經高雄市政府勞工局調解不成立
    ，抗告人亦居住於高雄市，為保護處於經濟弱勢之抗告人，
    應認原審法院對本件有管轄權。故原審裁定移轉管轄，顯有
    不當，爰請求廢棄原裁定云云。
二、按訴訟之全部或一部，法院認為無管轄權者，依原告聲請或
    依職權以裁定移送其管轄法院，民事訴訟法第28條第1 項定
    有明文。次按當事人就關於一定法律關係而生之訴訟，得以
    合意定第一審管轄法院，惟於民事訴訟法定有專屬管轄之訴
    訟，不適用之，此觀於民事訴訟法第24條第1 項、第26條之
    規定自明。故除專屬管轄外，因雙方當事人之合意，使本無
    管轄權之法院因而有管轄權，本有管轄權之法院即喪失管轄
    權，合意管轄一經約定，原告即應向合意管轄之法院起訴，
    不得向他法院起訴。從而，當事人以合意定第一審管轄法院
    者，如具備上開法定要件，當事人及法院均應受其拘束，關
    於合意管轄之規定，除專屬管轄外，得排斥其他審判籍而優
    先適用。又所謂「由一定法律關係而生之訴訟」，係指該法
    律關係本身；或由該法律關係而生之各種權利義務關係而言
    ，先予敘明。
三、本件抗告人於原審起訴主張：兩造間簽訂之系爭合約，實質
    上為僱傭契約，因抗告人之下屬自公司離職，其原有之客戶
    撤銷契約，惟相對人未請求抗告人之下屬退還已領之津貼，
    卻自抗告人招攬業務之津貼中扣款，經抗告人向相對人請求
    發還扣留之薪資未果，乃向相對人表示自民國95年7 月1 日
    起終止兩造之僱傭契約，爰本於侵權行為、勞動基準法之規
    定，請求相對人應返還扣留之薪資及給付資遣費等語。按兩
    造簽訂之系爭合約第4 條第1 項、第5 條分別約定：「乙方
    （即抗告人）應得之報酬，悉依照其所委任事務完成當時有
    效施行之「展業措施」辦理，已領取報酬之返還亦同。」、
    「甲方（即相對人）依本合約應給付乙方之報酬，或甲方應
    給付乙方之其他款項，乙方同意如有對甲方應負之損害賠償
    及其他債務，甲方得以行使抵銷權。」此有系爭合約在卷可
    稽（原審卷第16頁），足見抗告人於本件請求相對人返還扣
    留之薪資，應屬系爭合約所規範之法律關係而生之訴訟；至
    於抗告人向相對人終止僱傭契約後請求給付資遣費部分，核
    其性質亦屬因系爭合約之爭議而涉訟，仍在系爭合約之規範
    範圍內，兩造自可合意而定管轄法院。又系爭合約第9 條約
    定：「本合約發生爭訟時，雙方同意以台北地方法院為第一
    審管轄法院。」此亦有系爭合約在卷可按，參照上開說明，
    本件既非專屬管轄之訴訟，且兩造又已合意定第一審管轄法
    院，如上所述，則關於本件訴訟之管轄，兩造及法院均應受
    該合意管轄之拘束，即應排斥其他審判籍而優先適用。從而
    ，縱認兩造約定之債務履行地及相對人扣留薪資之侵權行為
    地，均在高雄市，且本件係因相對人公司高龍通訊處之業務
    涉訟，而抗告人在起訴前，亦經申請高雄市政府勞工局為勞
    資爭議調解，惟法院既應受兩造上開合意管轄之拘束，即應
    排斥其他審判籍而優先適用兩造合意管轄之約定。從而，本
    件訴訟自應由臺北地方法院管轄。
四、抗告人雖主張：兩造所簽訂系爭合約第9 條關於合意管轄之
    約定，係屬定型化契約，不當限制抗告人行使權利，對於抗
    告人造成重大不利益，按其情形顯失公平，依民法第247 條
    之1 之規定，應屬無效云云。惟查，系爭合約固屬定型化契
    約，然定型化契約之約定須按其情形顯失公平者，始屬無效
    ，此觀諸民法第247 條之1 、民事訴訟法第28條第2 項之規
    定自明。抗告人主張兩造間關於合意管轄之約定，對抗告人
    造成重大之不利益，對抗告人顯失公平，所憑者無非係抗告
    人居住於高雄市，為保護處於經濟弱勢之抗告人，應認原審
    法院對本件有管轄權云云。惟查，民事訴訟法於88年2 月3
    日修正公布時，於同法第436 條之9 增訂：「小額事件當事
    人之一造為法人或商人者，於其預定用於同類契約之條款，
    約定債務履行地或以合意定第一審管轄法院時，不適用第12
    條或第24條之規定。但兩造均為法人或商人者，不在此限。
    」，另於92年2 月7 日修正民事訴訟法時，復於同法第28條
    第2 項增訂：「第24條之合意管轄，如當事人之一造為法人
    或商人，依其預定用於同類契約之條款而成立，按其情形顯
    失公平者，他造於為本案之言詞辯論前，得聲請移送於其管
    轄法院。但兩造均為法人或商人者，不在此限。」業已針對
    當事人以定型化契約成立合意管轄之情形而為規範限制，故
    非法人或商人之他造當事人，如認合意管轄之定型化約款，
    有不當限制其權利，並造成重大不利益，按其情形顯失公平
    時，該他造當事人對於此一顯失公平之情形，仍應負釋明之
    責，並可於本案之言詞辯論前，得聲請移送於其管轄法院。
    惟抗告人僅主張其居住於高雄市，為保護處於經濟弱勢之抗
    告人，應認該合意管轄無效云云，其釋明顯有不足。且參諸
    民事訴訟法第28條第2 項之規定，可知當事人之一造為法人
    或商人，依其預定用於同類契約之條款，而與他造成立合意
    管轄者，該合意管轄之約定並非當然無效，僅於他造當事人
    為非法人或商人，且按其情形顯失公平時，賦與他造當事人
    於本案之言詞辯論前，得聲請移轉於其有管轄權法院之權利
    。查本件係抗告人起訴而為原告，核其情形，亦無上開民事
    訴訟法第28條第2 項規定之適用，抗告人認依該規定之反面
    解釋，原審不得裁定移送管轄於云云，亦有未洽。從而，本
    件兩造之合意管轄約定，既無顯失公平之情形，亦無民事訴
    訟法第28條第2 項之規定之適用，且兩造已有合意管轄之約
    定，法院既應受兩造上開合意管轄之拘束，即應排斥其他審
    判籍而優先適用兩造合意管轄之約定。
五、綜上，兩造就本件之涉訟業已合意以臺北地方法院為第一審
    管轄法院，又本件訴訟並非專屬管轄之訴訟，兩造上開合意
    管轄之約定亦無顯失公平而屬無效之情形，則抗告人誤向原
    審起訴，原審嗣依相對人聲請，將本件訴訟裁定移送於兩造
    所合意管轄之臺北地院，於法並無違誤。抗告意旨指摘原裁
    定不當，求予廢棄，為無理由，應予駁回。
據上論結，本件抗告為無理由，依民事訴訟法第495 條之1 第1
項、第449條第1項、第95條、第78條，裁定如主文。
中　　華　　民　　國　　96　　年　　3 　　月　　20　　日
                            勞工法庭
                                審判長法官  張國彬
                                法      官  簡色嬌
                                法      官  楊富強
以上正本證明與原本無異。
本件不得再抗告。
中　　華　　民　　國　　96　　年　　3 　　月　　20　　日
                                書  記  官  劉博文
